臺灣高等法院刑事判決　　　　　　　　　　　　　九十三年度上訴字第二五一號
　　上　訴　人
　　即　被　告　乙○○
　　指定辯護人　本院公設辯護人周君穎
　　上　訴　人
　　即　被　告　丙○○
　　選任辯護人　彭上華律師
右上訴人因強盜等案件，不服臺灣臺北地方法院九十三年度訴字第一二五號，中華民
國九十三年六月十四日第一審判決（起訴案號：臺灣臺北地方法院檢察署九十二年度
偵字第二四八一七號），提起上訴，本院判決如左：
    主  文
原判決撤銷。
乙○○意圖為自己不法之所有，攜帶兇器，以強暴，至使不能抗拒，而使他人交付其
物，處有期徒刑捌年肆月。
丙○○共同以非法方法剝奪人之行動自由，處有期徒刑貳年，緩刑伍年。
扣案彈簧刀壹支沒收。
    事  實
一、乙○○前因違反懲治盜匪條例案件，經臺灣板橋地方法院判處有期徒刑四年確定
    ，於民國八十六年二月四日假釋出監；又因妨害風化、恐嚇危害安全案件，經臺
    灣板橋地方法院判處有期徒刑一年六月、四月，定應執行刑一年八月確定；復因
    違反麻醉藥品管理條例案件，經台灣台北地方法院判處有期徒刑四月確定；其後
    因竊盜案件，又經臺灣板橋地方法院判處有期徒刑七月確定；嗣於八十七年二月
    間經裁定撤銷假釋；再因違反懲治盜匪條例案件，於八十七年四月十日經本院判
    處有期徒刑七年二月確定。以上六案經法院裁定定其應執行刑十一年七月四日，
    並於九十二年七月二十四日假釋出監（均不構成累犯）。
二、乙○○於假釋期間，仍不知悛悔，意圖為自己不法之所有，擬強盜他人財物，但
    另以代向他人討債為由，邀請不知強盜詳情之丙○○同行，獲丙○○同意後，二
    人即共同基於以強暴方式向他人討債之犯意聯絡及行為分擔，於九十二年十二月
    十日晚間十一時三十分許，由乙○○攜帶其所有客觀上足以對人之生命、身體、
    安全構成威脅且具有危險性而屬兇器之彈簧刀一支（非槍砲刀械管制條例公告查
    禁之刀械），在臺北市○○街三十四號一樓「一加一賓館」電梯口，見甲○○一
    人在該處等候電梯，杜立賢即指示丙○○趨前自甲○○背後以手勒住甲○○脖子
    ，乙○○則持上開彈簧刀抵住甲○○脖子，而以強暴方式剝奪甲○○之行動自由
    並致甲○○不能抗拒，乙○○旋嚇令甲○○交出身上之現金新臺幣（下同）一千
    二百元，隨後續以同一方式將甲○○帶往同址電梯轉角之樓梯口，乙○○續命甲○○交出摩托羅拉廠牌Ｖ三六八八型行動電話一具得手，前後歷時十餘分鐘，而
    共同以上開非法方法剝奪甲○○之行動自由。嗣至同日晚間十一時四十五分許經
    警據報到場查獲，當場自乙○○身上起出強盜所得之上開金錢及行動電話，並扣
    得乙○○所有供上述強盜犯行所用之彈簧刀一支。
三、案經臺北市政府警察局萬華分局報告臺灣臺北地方法院檢察署檢察官偵查起訴。
    理  由
一、訊之被告乙○○固坦承於右揭時、地攜帶其所有之彈簧刀一支，夥同被告丙○○
    自被害人甲○○處取得一千二百元及摩托羅拉廠牌Ｖ三六八八型行動電話一具之
    事實，惟矢口否認有何強盜之犯行，辯稱：被告係受綽號「阿國」及自稱「張萬
    民」者之委託，向甲○○索取債務一萬七千元，事成後被告可分得其中之一萬元
    ；當天被告雖攜帶彈簧刀，但該彈簧刀勾在鑰匙圈上，被告並未將刀刃打開且未
    用刀子架住甲○○，而是刀子下垂，手拿鑰匙圈上的玩偶，並用手碰甲○○脖子
    靠近胸口的地方云云；辯護人亦為被告乙○○辯護稱：(一)被告與被害人接觸確係
    代人討債，此由被告乙○○、丙○○二人，就討債之金額、可得之對價均供述一
    致，並自警、偵訊及法院審理時均供出「阿國」之行動電話號碼0000000
    000號可明；(二)被害人之說法不實在。被害人甲○○雖指稱乙○○說出「搶劫
    」，然丙○○稱：乙○○沒有喊搶劫，其亦沒有看見乙○○刀子亮出來指著被害
    人等語。足見被害人指述之真實性堪質疑；(三)被告乙○○之手段非使人不可抗拒
    ，被告乙○○僅將串有彈簧刀之鑰匙串碰觸被害人，且財物係被害人自行交出，
    難認被告乙○○之行為已達使被害人無法抗拒或喪失意思自由之程度等語。質之
    被告丙○○，則坦承受被告乙○○邀，在上開時、地，以前揭方法，共同非法剝
    奪被害人甲○○之自由，並由被告乙○○自被害人甲○○處取得一千二百元及摩
    托羅拉廠牌Ｖ三六八八型行動電話一具之事實。
二、經查：
  (一)右揭事實，業據證人即被害人甲○○於原審訊問時結證綦詳，甲○○所述被害之
    經過，除被告乙○○是否以刀抵住甲○○之脖子、有無喊出「強劫」及甲○○是
    否不能抗拒部分外，均與被告二人供述之情節相符，且有被告乙○○所有供犯罪
    所用之彈簧刀一把扣案可徵。
  (二)被告乙○○雖否認持彈簧刀抵住被害人甲○○，並辯稱甲○○並未致不能抗拒之
    程度云云。然甲○○於原審訊問時證稱：丙○○從我背後以手勒住我脖子，我無
    法自由活動，接著乙○○持刀站在我左手邊把刀架在伊脖子說「不要動！搶劫！
    」，因為當時他們有帶刀子，我心理很害怕且不敢反抗，為了不要讓事情擴大，
    就主動把一千二百元拿出來交給乙○○，然後乙○○說不夠，就拿刀子架住我，
    把我弄到電梯轉角之樓梯口，我行動電話放在襯衫左胸前口袋，乙○○叫我拿出
    來，我就拿出來交給乙○○，丙○○就將手鬆開，後來警察就來了等語（見原審
    九十三年五月二十五日審判筆錄）。參諸被告丙○○於偵查時供稱：我從後面抱
    於原審訊問時亦供稱：我們等發現甲○○後，乙○○叫我架住甲○○，其他的由
    乙○○處理，我就從甲○○後面用左手勾住甲○○脖子，要讓甲○○不能自由活
    動，乙○○就叫甲○○把錢拿出來，我看到乙○○手上拿刀子，是一把短刀，甲○○拿皮包出來時我仍架住甲○○等語（見原審卷第一一三頁反面至第一一四頁
    反面、第一一七頁、第一二○頁正反面；第一二一頁反面、第一二二頁、第二三
    ○頁、第二三一頁）。足見被告丙○○以手勒住被害人脖子以控制被害人行動，
    被告乙○○並持刀抵住被害人，要求被害人拿出財物。被告乙○○辯稱其未將攜
    帶之彈簧刀打開抵住被害人；被告丙○○其後亦附和其詞供稱：乙○○有拿刀，
    伊好像沒有看到刀刃，也沒有看到刀刃向著被害人云云，均不足採信。再按，強
    盜罪之強暴、脅迫，祇須抑壓被害人之抗拒或使被害人身體上、精神上，處於不
    能抗拒之狀態為已足。查被告二人於深夜時間，先由丙○○自被害人背後以手勒
    ，客觀上已足使被害人心理很害怕且不敢抗拒，亦即被害人身體、精神，已處於
    不能抗拒之狀態，被告丙○○雖不知乙○○意在強取被害人之財物，然被告二人
    右揭行為客觀上確已使被害人達到不能抗拒之程度。被告乙○○辯稱其手段未達
    使人不可抗拒云云，不可採信。至於被告取得之財物，雖係被害人交付予被告，
    然其時被害人已因被告二人之強暴而不能抗拒，被害人之交付財物顯非出於本意
    ，自不因此而影響被告乙○○強盜犯行之成立。
  (三)被告乙○○另辯稱：被告係受「阿國」及自稱「張萬民」者之委託向被害人索取
    債務一萬七千元云云。惟查，原審法院依被告乙○○提出之「阿國」之行動電話
    00000000×××（門號詳卷）函詢中華電信股份有限公司，查得使用人
    為洪燕年，該門號自九十一年八月十九日開始租用，迄九十三年四月二十七日均
    為洪燕年本人使用，於九十二年十二月間並未將該門號借予他人使用，洪燕年亦
    不認識被告乙○○、丙○○、「阿國」及「張萬民」等人之事實，已據證人洪燕
    年於原審訊問時結證明確，復有中華電信股份有限公司查詢表一紙存卷足佐（見
    原審卷第七十七頁、第一七二頁至第一七四頁）；被告乙○○亦供稱不認識證人
    洪燕年（見原審卷第一七六頁）；原審法院依乙○○之聲請向臺北市政府警察局
    調取姓名「張萬民」者之口卡，亦據覆稱：並無姓名為張萬民之口卡可提供，此
    有臺北市政府警察局九十三年三月三十一日北市警戶字第○九三三四四○五八○○號函一件附卷可稽（見原審卷第九十六之一頁）；被告乙○○又始終未提出「
    阿國」及自稱「張萬民」者之真實姓名年籍資料，自無從證明確有「阿國」、「
    張萬民」其人。其次，原審法院依被告乙○○之聲請向臺灣臺北看守所調取其於
    九十二年十二月十五日接見案外人鄧宜玲之談話錄音帶，內容略為：被告乙○○
    請鄧宜玲提醒「民哥」跟甲○○講，弄一份借據出來，日期隨便寫，叫「民哥」
    找個人頭下去寫個借據，再叫甲○○改口供，說確實是跟其等借錢，看他要多少
    錢，跟他說不會有偽證之問題等語，此有臺灣臺北看守所九十三年五月十三日北
    所戒字第○九三○○○三八三八號函一件暨談話錄音帶一捲及勘驗筆錄一件存卷
    足憑（見原審卷第一○七頁至第一○九頁、第一九四頁至第一九八頁、第二三六
    頁、第二四九頁至第二五二頁）。觀諸上開談話內容，不僅不足以證明被告乙○○所辯被害人與「張萬民」是生意上夥伴，乙○○係受「張萬民」委託向被害人
    索討債務；從談話之意思，更可推知被告請案外人鄧宜玲協助其聯絡「民哥」以
    偽造被害人向其等借款之借據，並促使被害人更改證詞。反而足以證明被告乙○○所辯替他人討債云云，不可採信。被告乙○○雖辯稱：債權人曾交付被害人甲○○之
    昌之
    短髮，已經被告證述在卷（見原審卷第一二八頁），果如此，被告乙○○如何能
    於路上辨認甲○○即係討債之對象？被告所辯代他人討債云云，應係託詞，不能
    採信。
  (四)依被害人之本案證詞，固可認定本案之強盜，係由被告丙○○先從被害人背後以
    手勒住其脖子，接著由被告乙○○持刀抵住被害人脖子命其交出財物，被害人將
    一千二百元及行動電話一支交給被告乙○○後，被告丙○○始將手鬆開；又被告
    乙○○、丙○○亦均供承在拿取被害人財物之過程中，被告丙○○均在場等情。
    亦即，被告乙○○以刀抵住被害人命其交出財物之際，被告丙○○仍以手勒住被
    害人脖子限制被害人行動自由：依被害人所述，被告乙○○甚至口喊強劫，不要
    動云云。然被告丙○○除一度勒住被害人之脖子外，始終沒有說話，此為被害人
    所是認（見原審卷第二○七頁），被告乙○○自警詢、偵查、原審法院訊問時均
    堅指丙○○以為是討債等語。而討債方式多種，時下年輕人動輒以暴力方式討債
    ，亦時有所聞，本案案發前，被告二人甫相識一週，彼此認識不深，被告丙○○
    誤信被告乙○○目的在以暴力方式對他人討債，實不能排除。因之，姑不論被告
    二人始終否認被告乙○○對被害人喊出強劫，不要動云云，縱被告乙○○曾有該
    等舉止，於丙○○之認知，可能僅係暴力討債之方式，不能逕認其時丙○○已知
    悉被告乙○○之目的在強盜，此外更查無其他證據證明被告丙○○與乙○○有事
    前有任何之強盜之謀議，被告乙○○亦始終供指係邀被告丙○○討債。本案被告
    丙○○是否知悉被告乙○○意在強盜，或係基於共同強盜之意思而共同參與，尚
    有相當合理之懷疑，自不能僅以被告丙○○曾以前開暴力方式剝奪被害人之行動
    自由，並始終在場，即推認丙○○共犯本案之強盜罪。應再敘明者是，本案雖不
    能證明被告丙○○主觀上有強盜之不法所有之意圖，然被告丙○○坦承妨害自由
    ，行為前，其主觀上已認知係以暴力方式討債；而被告乙○○雖意在強盜，然其
    亦認識係與丙○○以前開暴力遂行強盜，強盜行為之本質且包含一定程度之妨害
    自由行為，因之，被告丙○○所為妨害自由之行為，被告乙○○不僅有行為之分
    擔，亦應認被告二人間有犯意之聯絡。
  (五)綜上所述，被告乙○○之強盜犯行及被告丙○○之妨害自由之犯行，事證均已明
    確，堪以認定，應予依法論科。
三、按刑法第三百二十一條第一項第三款所謂兇器，其種類並無限制，凡客觀上足對
    人之生命、身體、安全構成威脅，具有危險性之兇器均屬之。扣案之彈簧刀，係
    以金屬製成，刀鋒銳利，已經原審法院勘驗明確，有勘驗筆錄可證（見本院卷第
    一六四頁），若持之行兇，客觀上已足對人之生命、身體、安全構成威脅，該彈
    簧刀自屬刑法上所稱之兇器。次按，被告二人本案所為，已致使被害人於身體上
    、精神上，處於不能抗拒之狀態，被告乙○○並因之而取得被害人交付之現金一
    千二百元及行動電話，核被告乙○○所為，係犯刑法第三百三十條第一項之加重
    強盜罪。被告丙○○不知被告乙○○意在強盜，未事前同謀，亦未事後分贓，依
    所知輕於所犯，依其所知之原則，應變更公訴人起訴之法條，依刑法第三百零二
    條第一項剝奪他人之行動自由罪處斷。被告丙○○所犯妨害自由部分，與被告杜
    立賢間，有犯意之聯絡及行為之分擔，已如前述，均為共同正犯。至於被告乙○○持刀抵住被害人之脖子，被告丙○○徒手勒住被害人之脖子，所為即係實施強
    暴行為，應包括於強盜行為以內，不另成立妨害自由罪（二十四年上字第四四０
    七號判例參照），應併敘明。審酌被告乙○○前有如事實欄一、所示之前科（被
    告之前案紀錄表參照），素行不良，假釋中不思悔改，仍持刀強盜被害人財物，
    對被害人與社會治安造成重大危害，惡性非輕，以及其犯罪之圖利之動機，犯罪
    後飾詞狡卸，毫無悔意之態度等一切情狀，量處如主文第一項所示之刑。次審酌
    被告丙○○行為時係在學大學生（學生證影本｜參見原審卷第二五三頁），且無
    前科（前案紀錄表參照），素行尚端，因涉世未深，思慮欠週，又經被告乙○○
    提議，一時失慮始被動參與本案犯行之犯罪動機及目的；但以暴力方式犯罪，極
    為可議，所為對被害人與社會治安造成相當之危害，以及犯後坦承犯行，已獲被
    害人諒解（見原審卷第二四三頁）等一切情狀，量處如主文第二項所示之刑。又
    被告丙○○素行良好，前未曾犯罪受有期徒刑以上刑之宣告，有前刑紀錄表可稽
    ，其經本次起訴並到庭接受審判後應知警惕，當無再犯之虞，本院因認對被告所
    處之刑，以暫不執行為適當，爰併予宣告緩刑五年，以啟向上。末查，扣案彈簧
    刀一支，經送請臺北市政府警察局鑑定結果，非屬槍砲刀械管制條例公告查禁之
    刀械，有該局九十三年一月十三日北市警保字0000000000○號函一件
    附卷可稽（見偵查卷第一○二頁、第一○頁），然彈簧刀係被告乙○○所有且係
    供犯罪所用之物，爰依刑法第三十八條第一項第二款規定宣告沒收。
四、原審判決應撤銷之理由：原審判決以被告二人罪證明確，並據以論罪科刑，固非
    無見，然原審判決僅以丙○○參與勒住被害人之脖子，並於被告乙○○強盜財物
    時，始終在場，推認被告係強盜之共犯。然被告丙○○是否知悉被告乙○○意在
    強盜，或係基於共同強盜之意思而共同參與，尚有相當合理之懷疑，自不能僅以
    被告丙○○曾以前開暴力方式剝奪被害人之行動自由，並始終在場，即推認被告
    共犯本案之強盜罪，已如前述，原審判決認定被告二人共犯本案之強盜，尚有未
    洽。被告乙○○上訴否認犯罪，雖無理由，然被告丙○○上訴指摘及此，為有理
    由，自應由本院將原審判決撤銷改判。
據上論斷，應依刑事訴訟法第三百六十九條第一項前段、第三百六十四條、第二百九
十九條第一項前段、第三百條，刑法第二十八條、第三百三十條第一項、第三百零二
條第一項、第三十八條第一項第二款、第七十四條第一款，判決如主文。
本案經檢察官朱家崎到庭執行職務
中    華    民    國    九十三    年      八        月      二十六      日
                              臺灣高等法院刑事第七庭
                                  審判長法  官  吳　啟　民
                                        法  官  蘇　隆　惠
                                        法  官  林　瑞　斌
右正本證明與原本無異。
如不服本判決應於收受送達後十日內向本院提出上訴書狀，其未敘述上訴之理由者並
得於提起上訴後十日內向本院補提理由書（均須按他造當事人之人數附繕本）。
                                        書記官  胡　鳳　儀
中　　　華　　　民　　　國　　九十三　　年　　　八　　　月　　二十六　　日
中華民國刑法第三百二十一條
犯竊盜罪而有左列情形之一者，處六月以上、五年以下有期徒刑：
一  於夜間侵入住宅或有人居住之建築物、船艦或隱匿其內而犯之者。
二  毀越門扇、牆垣或其他安全設備而犯之者。
三  攜帶兇器而犯之者。
四  結夥三人以上而犯之者。
五  乘火災、水災或其他災害之際而犯之者。
六  在車站或埠頭而犯之者。
前項之未遂犯罰之。
中華民國刑法第三百三十條
犯強盜罪而有第三百二十一條第一項各款情形之一者，處七年以上有期徒刑。
前項之未遂犯罰之。
中華民國刑法第三百零二條
私行拘禁或以其他非法方法，剝奪人之行動自由者，處五年以下有期徒刑、拘役或三
百元以下罰金。
因而致人於死者，處無期徒刑或七年以上有期徒刑，致重傷者，處三年以上十年以下
有期徒刑。
第一項之未遂犯罰之。
